臺灣高等法院刑事判決　　　　　　　　　　 92年度上訴字第4292號
　上　訴　人
　即 反訴 人　丁○○
　反 訴被 告　乙○○
　　　　　　　丙○○
　　　　　　　戊○○
　　　　　　　己○○
　　　　　　　甲○○
右上訴人因反訴被告強盜等案件，不服臺灣新竹地方法院九十二
年度自更（二）字第二號，中華民國九十二年十月二十一日第一
審判決，提起上訴，本院判決如下：
    主    文
上訴駁回。
    理    由
壹、反訴部分：
一、反訴意旨略以：反訴被告乙○○、丙○○、戊○○、己○○
    、甲○○意圖排除反訴人對坐落新竹市○○段七七四地號土
    地上之門牌號碼新竹市○○路○段一三六號教堂建築物之管
    理占有，竟假藉「財團法人中華福音道路德會」之名義，欲
    強行拆毀前開建築物，而分別為如後之行為，使第三人「財
    團法人中華福音道路德會」得財產上不法利益，因認反訴被
    告乙○○、丙○○、戊○○、己○○、甲○○均涉犯刑法第
    三百二十八條第二項之強盜得利罪嫌云云。（其他反訴部分
    業據臺灣新竹地方法院八十六年度自字第六七號、本院八十
    八年度上訴字第一二一八號、最高法院九十一年度台上字第
    一九三九號判決自訴不受理確定）。
    (一)八十七年一月二十六日（除夕前一日）上午六時三十分，
      指使他人駕駛怪手二輛到場，進行突襲毀損，並由駕駛怪
      手者指揮在場四人毆打看守之林忠和，現場留有血跡，嗣
      因警員到場始停止離去。
    (二)八十七年二月十三日上午八時許，反訴人遭五個人痛毆全
      身後，被抬至空地角落監管，並限制反訴人行動及命不得
      聲張後，將教堂夷為平地，並提出臺灣省立新竹醫院八十
      七年二月十三日新醫診字第０一八一四號診斷證明書影本
      一紙為證（參原審八十六年度自字第六七號卷第二一八頁
      ）。
二、按犯罪之被害人固得提起自訴；又犯罪事實之一部提起自訴
    者，他部雖不得自訴，亦以得提起自訴論。但不得提起自訴
    部分係較重之罪者，不在此限。不得提起自訴，而提起自訴
    者，應諭知不受理之判決，並得不經言詞辯論為之；反訴，
    準用自訴之規定，刑事訴訟法第三百十九條第一項、第三項
    、第三百三十四條、第三百零七條、第三百三十九條分別定
    有明文。又此犯罪之被害人，係指因犯罪而直接被害之人為
    限，於財產法益被侵害時，必須財產之所有權人或對於該財
    產有事實上管領力之人，因他人之犯罪行為，而其管領權受
    有侵害時，始能認為直接之被害人（最高法院六十八年度台
    上字第二一四號、三十二年度非字第六八號判例參照）。而
    所謂犯罪之被害人，係以法院調查結果為斷，非以自訴人所
    訴被告犯罪事實為已足（最高法院八十年度第三次刑事庭會
    議決議參照）。第按，依修正前刑事訴訟法第三百二十條第
    二項之規定（依刑事訴訟法施行法第七條之三規定，九十二
    年一月十四日修正通過之刑事訴訟法施行前，已繫屬於各級
    法院之案件．．．施行前已依法定程序進行之訴訟程序，其
    效力不受影響），自訴狀僅應記載犯罪事實及證據，自訴人
    若於自訴狀記載被告所犯之法條，乃僅供法院參考，亦即法
    院應就所訴之犯罪事實加以審究，因之，判斷自訴案件之訴
    之範圍，須探求自訴人自訴被告犯罪事實之真意，而為客觀
    之衡量，故法院於裁判時不受自訴狀所引犯罪法條及罪名之
    拘束（最高法院七十八年度台上字第一四七四號、八十三年
    度台上字第三八五二號刑事判決參照）。又自訴案件，依自
    訴狀記載之犯罪事實，從形式上觀察，假設各部分事實俱成
    立犯罪，且具有實質上或裁判上一罪之不可分關係，如其中
    不得自訴之罪之法定刑重於得自訴之罪，則全部不得自訴。
    反之，如得自訴之罪重於不得自訴之罪，則全部得自訴（最
    高法院五十四年台上字第一七八號號判例、八十七年度台上
    字第六四八號判決、八十七年度台上字第九七三號判決參照
    ），此觀首揭刑事訴訟法第三百十九條第二項之規定即明。
三、查反訴人反訴意旨所引法條及罪名，固係認反訴被告等均涉
    犯刑法第三百二十八條第二項之強盜得利罪嫌云云。然觀諸
    反訴人反訴反訴被告等之犯罪事實內容，應係認反訴被告等
    均係涉犯刑法第三百五十三條之毀損建築物罪嫌及共犯或教
    唆犯同法第二百七十七條第一項普通傷害罪嫌、第三百零二
    條第一項之剝奪他人行動自由罪嫌，並有牽連犯之裁判上一
    罪關係甚明。第查，本件坐落新竹市○○段七七四地號土地
    上之門牌號碼新竹市○○路○段一三六號教堂建築物，其所
    有權應屬原始起造人「財團法人中華福音道路德會」所有，
    而非反訴人所有，反訴人亦無管領權一節，業據另案反訴人
    自訴反訴被告等毀損案件之本院八十六年度上訴字第四七０
    八號判決認定明確，有本院八十六年度上訴字第四七０八號
    、最高法院八十九年度台上字第九二九號判決在卷足稽。據
    此，縱然反訴被告等確有毀損「財團法人中華福音道路德會
    」所有之門牌號碼新竹市○○路○段一三六號教堂建築物之
    情事，反訴人亦非該犯罪（即刑法第三百五十三條之毀損建
    築物罪）之直接被害人，依法自不得就此部分提起自訴。再
    者，反訴人反訴反訴被告等另涉共犯或教唆犯刑法第二百七
    十七條第一項普通傷害罪嫌及同法第三百零二條第一項之剝
    奪他人行動自由罪嫌部分，就反訴人反訴之內容形式上觀之
    ，反訴人固係直接被害人，然揆諸首揭說明，犯罪事實之一
    部提起反訴者，他部雖不得反訴，亦以得提起反訴論。但不
    得提起反訴部分係較重之罪者，則不在此限（即均不得提起
    反訴）。按反訴人反訴意旨認反訴被告等均係涉犯刑法第三
    百五十三條之毀損建築物罪嫌及共犯或教唆犯同法第二百七
    十七條第一項普通傷害罪嫌、第三百零二條第一項之剝奪他
    人行動自由罪嫌，且依反訴狀記載之犯罪事實，從形式上觀
    察，反訴被告等所涉前開三罪嫌，乃有牽連犯之裁判上一罪
    之不可分關係，然反訴人不得提起之刑法第三百五十三條之
    毀損建築物罪嫌，乃較同法第二百七十七條第一項普通傷害
    罪嫌及同法第三百零二條第一項之剝奪他人行動自由罪嫌為
    重，故反訴人就反訴被告等所涉前開三罪嫌，自均不得提起
    反訴。從而，反訴人就本件乃不得提起反訴，而提起反訴。
四、原審依前揭規定，不經言詞辯論，逕為此部分諭知不受理之
    判決，於法並無違誤。反訴人上訴意旨猶以：(一)原審判決認
    「本件坐落新竹市○○段七七四地號土地上之門牌號碼新竹
    市○○路○段一三六號教堂建築物，其所有權應屬原始起造
    人『財團法人中華福音道路德會』所有」，並非出於原審法
    院直接調查而得之結果，且亦無視確定民事判決所認定之事
    實，自不應據為判決之理由；(二)侵害財產法益之被害人固須
    為直接被害人，但並無對被害人身分上之限制，縱為物之不
    法占有人，亦非不得為直接被害人，是上訴人為物之占有人
    ，不得以非物之所有人而謂非直接被害人，從而原審之判決
    理由，顯難成立；(三)又所謂有事實上管領力之人，乃就事實
    觀察有無管領力，本即無涉判斷合法與否，況「財團法人中
    華福音道路德會」，本係無權使用，原審認為上訴人不得反
    訴，理由矛盾云云，指摘原判決此部份不當。惟查：本件坐
    落新竹市○○段七七四地號土地上之門牌號碼新竹市○○路
    ○段一三六號教堂建築物，其所有權應屬原始起造人「財團
    法人中華福音道路德會」所有，而非反訴人所有，反訴人亦
    無管領權一節，業據另案反訴人自訴反訴被告等毀損案件之
    本院八十六年度上訴字第四七０八號判決認定明確，已如前
    述，是原審已對上開教堂建築物所有權之歸屬詳予調查審究
    ，復觀之前揭本院八十六年度上訴字第四七０八號確定判決
    ，亦載明反訴被告戊○○係路德會新生堂之執事會主席，由
    其對外代表新生堂，對內處理相關事宜。系爭建物所有權屬
    路德會，新生堂為路德會之分會（內部單位），為實際使用
    該建物者，路德會將管領權交付實際使用之新生堂執事會主
    席，戊○○管領使用，反訴人既非該堂教友亦非執事，自無
    管領權，戊○○亦未授權反訴人管領使用，而反訴人擅自闖
    入使用，亦曾經台灣新竹地方法院檢察署檢察官以竊佔罪嫌
    ，偵查起訴（見八十五年度偵字第一二二二二號起訴書），
    則反訴人顯非該建物之所有權人或管領使用權人等語（見本
    院八十六年度上訴字第四七０八號確定判決理由四），是反
    訴人一再自稱其係事實上管領力之人云云，與事實不符，自
    難採信；再者，反訴人既無合法之管領使用權，即難謂其有
    何權益因犯罪而直接被害。上訴人聲請再為傳喚證人韋特明
    、宜仁揚等人，即無必要。綜上，上訴人指摘原判決此部分
    不當，為無理由，應予駁回，並不經言詞辯論為之。
貳、追加反訴部分：
一、反訴人於本案經本院前審（九十一年度上更(一)字第三三０號
    ）發回更審後，於原審審理中追加反訴，追加反訴意旨略以
    ：
    (一)八十三年八月十四日上午十時，怪手一輛到場，經反訴人
      警告反訴被告等行為違法，並經警方制止始未遂。
    (二)八十四年一月間，怪手一輛到場，經林忠和及時阻止報警
      ，反訴被告等不得不遣散工人及怪手離去而未遂。
    (三)八十五年八月十五日上午八時，怪手二輛到場，鄭進松持
      反訴被告乙○○以「中華福音道路德會」名義與其所簽訂
      之契約書，率巨型怪手及工人欲進行拆除工作，經警方阻
      止而未遂。
    (四)八十五年九月十八日上午九時，怪手二輛到場，鄭進松於
      反訴人及警員到場後，提出由新竹市政府工務局取得之拆
      除執照，遽對反訴人強制執行拆屋，警方以反訴被告等之
      拆除執照無執行力為由，勸阻反訴被告等拆屋，結果造成
      教堂大門及部分圍牆毀壞。
    (五)八十五年十月十八日下午，怪手二輛到場，鄭進松再次破
      壞教堂全部門窗及部分結構，使教堂已不堪使用，反訴被
      告丙○○並命工人強行拆下電錶後離去。
    (六)八十六年一月十六日上午，怪手二輛到場，經警方阻止後
      離去而未遂。
    (七)八十六年八月二十日上午十一時，怪手一輛到場，反訴被
      告甲○○稱奉反訴被告乙○○指示，指揮怪手工人李文章
      、洪文進二人以怪手進行毀壞教堂，因警方到場而停止，
      造成教堂之附屬建物（林忠和居住之房屋）屋頂及外牆遭
      毀壞二分之一以上，屋內傢俱均遭壓碎，並打壞重換裝之
      電錶，並在進行毀壞時，有三名不詳姓名之人合力抱住林
      忠和，強制林忠和不能進入屋內，經警方勸阻後離去。
二、第按，反訴，準用自訴之規定；自訴程序，除有特別規定外
    ，準用關於公訴之規定；告訴或請求乃論之罪，自訴人於第
    一審辯論終結前，得撤回其自訴；又於第一審辯論終結前，
    得就與本案相牽連之犯罪或本罪之誣告罪，追加起訴；起訴
    之程序違背規定者，應諭知不受理之判決，刑事訴訟法第三
    百三十九條、第三百四十三條、第三百二十五條第一項、第
    二百六十五條、第三百零三條第一款分別著有明文。據此，
    追加反訴或就告訴乃論之罪撤回反訴，乃僅得於第一審辯論
    終結前為之，若自訴案件經第二審發回更審後，即不得再追
    加反訴或就告訴乃論之罪撤回反訴。
三、查反訴人於本案經本院前審發回更審後，於原審所提追加反
    訴之前開追加反訴意旨(一)至(二)部分，乃早經反訴人就同一事
    實以臺灣新竹地方法院八十五年自字第一六五號對反訴被告
    等提起自訴，嗣經本院認反訴人非犯罪被害人，不得提起自
    訴，而以八十六年度上訴字第四七０八號判決自訴不受理，
    雖經反訴人提起上訴，然經最高法院以八十九年度台上字第
    九二九號判決駁回上訴而確定，有該刑事判決在卷足稽。惟
    反訴人所提之前開臺灣新竹地方法院八十五年自字第一六五
    號自訴案件，既係因自訴不合法，而經判決自訴不受理確定
    ，即非屬刑事訴訟法第三百零三條第二款所指同一案件在同
    一法院重行自訴之情事。然反訴人係於本案經本院發回更審
    後，始於原審審理中追加反訴，揆諸上開說明，反訴人於本
    案經本院發回更審後，其所為追加反訴之程序違背規定。
四、原審依前揭規定，就此部分不經言詞辯論，逕為諭知不受理
    之判決，於法並無違誤。反訴人上訴意旨猶以：(一)之前之自
    訴已因先行確定而不存在，是本件屬獨立之自訴，而非反訴
    ，自得於追加犯罪事實或新被告；(二)本件自訴（反訴時）被
    告等之犯罪行為時，其起訴效力及於之前之不受理判決確定
    之事實及追加之犯罪事實，依法不受前程序不受理確定判決
    之拘束，原審自不得引前開不受理確定判決為理由等情，指
    摘原判決此部分不當。惟查：本件反訴既經本院前審發回更
    審，始為反訴之追加，其程序違背規定，已如前述，依前開
    規定，自應諭知不受理。綜上，上訴人此部分之上訴，亦無
    理由，應予駁回，並不經言詞辯論為之。
、反訴人撤回對反訴被告戊○○之反訴部分：
一、反訴人於本案經本院前審發回更審後，雖於原審審理時陳明
    ：「我要撤回對反訴被告戊○○之強盜自訴」等情（參原審
    九十一年度自更(一)字第二號卷第五十五頁背面），然觀諸反
    訴人係提起反訴，故反訴人於原審前開所稱撤回對反訴被告
    戊○○之強盜「自」訴，應係撤回對反訴被告戊○○之強盜
    「反」訴之誤。又反訴人反訴意旨原係泛指反訴反訴被告等
    均涉強盜等罪嫌，然觀諸反訴人反訴反訴被告等之犯罪事實
    內容，應係認反訴被告等均係涉犯刑法第三百五十三條之毀
    損建築物罪嫌及共犯或教唆犯同法第二百七十七條第一項普
    通傷害罪嫌、第三百零二條第一項之剝奪他人行動自由罪嫌
    （並有牽連犯之裁判上一罪關係），已如前述，故反訴人於
    原審前開所稱撤回對反訴被告戊○○之強盜「反」訴，應係
    指撤回對反訴被告戊○○涉犯刑法第三百五十三條之毀損建
    築物罪嫌及共犯或教唆犯同法第二百七十七條第一項普通傷
    害罪嫌、第三百零二條第一項之剝奪他人行動自由罪嫌之反
    訴無疑，合先敘明。
二、惟按告訴乃論之罪，反訴人始得撤回其反訴；且就告訴乃論
    之罪撤回反訴，僅得於第一審辯論終結前為之，若反訴案件
    經第二審發回更審後，即不得再就告訴乃論之罪撤回反訴，
    已如前述。本件反訴人反訴反訴被告戊○○涉犯刑法第三百
    五十三條之毀損建築物罪嫌及共犯或教唆犯同法第三百零二
    條第一項之剝奪他人行動自由罪嫌部分，均係非告訴乃論之
    罪，自不得撤回反訴；又反訴人反訴反訴被告戊○○涉共犯
    或教唆犯刑法第二百七十七條第一項普通傷害罪嫌部分，雖
    係告訴乃論之罪，然反訴人係於本案經本院前審發回更審後
    ，始於原審審理時撤回對反訴被告戊○○之反訴，揆諸前揭
    說明，反訴人自亦不得就反訴被告戊○○涉共犯或教唆犯刑
    法第二百七十七條第一項普通傷害罪嫌部分於原審撤回反訴
    ，併予敘明。
據上論斷，應依刑事訴訟法第三百六十八條、第三百七十二條，
判決如主文。
中　　華　　民　　國　　94　　年　　1 　　月　　4 　　日
                  臺灣高等法院刑事第20庭
                      審判長法  官  陳  貽  男
                            法  官  徐  世  禎
                            法  官  李  世  貴
以上正本證明與原本無異。
如不服本判決，應於收受送達後10日內向本院提出上訴書狀，其
未敘述上訴之理由者並得於提起上訴後10日內向本院補提理由書
（均須按他造當事人之人數附繕本）。
                            書記官  魏  汝  萍
中　　華　　民　　國　　94　　年　　1 　　月　　4 　　日
